【裁判字號】    94,易,1971
【裁判日期】    950208
【裁判案由】    竊佔
【裁判全文】
臺灣高雄地方法院刑事判決              94年度易字第1971號
公  訴  人  臺灣高雄地方法院檢察署檢察官
被      告  丙○○
選任辯護人  方春意律師
上列被告因竊佔案件，經檢察官提起公訴（93年度偵字第11012
號），本院判決如下：
    主  文
丙○○無罪。
    理  由
一、公訴意旨略以：被告丙○○明知高雄縣大樹鄉○○○段第25
    9 地號（面積689 平方公尺）、同地段第259-1 號（面積87
    3 平方公尺）之土地（下稱系爭土地）係乙○○與王澤雨等
    11 人 共有，均非其所有之土地，然為圖種植鳳梨，竟基於
    意圖為自己不法之利益，自民國88年起，將上開2 筆地號之
    土地以鐵絲網圍住並加上大鎖，同時佔據上開2 筆地號之土
    地，且於91年間於其上種植鳳梨，經乙○○定期催告要求返
    還，均不予理會。嗣於93年4 月23日經乙○○提出告訴，因
    認被告涉犯刑法第320 條第2 項之竊佔罪嫌云云。
二、按犯罪事實應依證據認定之，無證據不得認定其犯罪事實；
    不能證明被告犯罪者，應諭知無罪之判決，刑事訴訟法第15
    4 條第2 項、第301 條第1 項分別定有明文。復按刑事訴訟
    上證明之資料，無論其為直接或間接證據，均須達於通常一
    般之人均不致有所懷疑，而得確信其為真實之程度，始得據
    為有罪之認定，若關於被告是否犯罪之證明未能達此程度，
    而有合理懷疑之存在，致使無從形成有罪之確信，根據「罪
    證有疑，利於被告」之證據法則，即不得遽為不利被告之認
    定，亦有最高法院76年度臺上字第4986號判例可資參照。
三、公訴意旨認被告涉竊佔罪嫌，無非係以：(1)高雄縣大樹鄉○○○段第259 地號（面積689 平方公尺）、同地段第259-1
    號（面積873 平方公尺）之土地係乙○○與王澤雨等11人共
    有之事實，業據證人即告訴人乙○○、告訴人之母甲○○○
    於偵查時證述明確，並有土地登記謄本影本2 件、土地複丈
    成果圖影本1 件附卷可稽、(2)被告雖辯稱系爭土地係其母梁
    黃玉鉗自54年6 月25日因買賣而取得佔有耕種，然如被告之
    母確已買受系爭土地，何以自54年迄今尚未辦妥所有權登記
    ？(3)被告自88年起，將上開2 筆地號之土地以鐵絲網圍住並
    加上大鎖，同時佔據上開2 筆地號之土地，且於91年間於其
    上種植鳳梨，經告訴人定期催告要求返還，均不予理會之事
    實，業據證人即告訴人乙○○於偵查時證述明確，並有土地
    登記謄本影本2 件、土地複丈成果圖影本1 件、律師催告信
    函影本1 件、照片4 張在卷可憑，為其論據。
四、訊據被告固不否認系爭土地現為告訴人乙○○與案外人王澤
    雨等11人共有之事實，核與告訴人乙○○、證人即告訴人之
    母甲○○○於本院審理時之證述相符，復有土地登記謄本影
    本2 件、土地複丈成果圖影本1 件附卷可稽，此部分之事實
    固堪認定。惟被告堅詞否認有何竊佔犯行，辯稱：鐵絲網我
    是圍在自己的土地上，並非圍在告訴人乙○○所有的系爭土
    地上，且土地重新測量後，告訴人主張土地為其所有，我就
    沒有繼續在系爭土地裁種了等語。辯護人則為被告辯以：系
    爭土地是被告母親梁黃玉鉗在54年間購買，被告在主觀上誤
    認系爭土地為其所有，另被告在系爭土地上裁種已經超過20
    年，竊佔罪的追訴時效亦已完成等語。經查：
  (一)系爭土地為被告所有之高雄縣大樹鄉○○○段第973 地號土
    地所包圍之事實，業據告訴人於本院訊問、審理時證述在卷
    （見本院簡字卷第37頁、本院訴字卷第34頁），且有土地複
    丈成果圖影本1 件（見發查卷第9 頁）在卷可憑。又被告係
    在其所有之土地上（高雄縣大樹鄉○○○段第973 地號土地
    ）設置鐵絲網，並未佔用系爭土地之事實，亦據告訴人於本
    院審理時證述甚明（見本院簡字卷第37頁、本院訴字卷第34
    頁），復有地籍圖謄本1 紙、現場照片2 張在卷可佐（見本
    院簡字卷第42頁、偵字卷第7 頁），是被告前開所辯：係在
    自己之土地上設置鐵絲網，而未佔用被告土地等語，應屬實
    在，而堪採信。是以被告設置鐵絲網既未佔用告訴人所有之
    系爭土地，其所為縱有妨害告訴人經由被告土地通行至系爭
    土地之虞，然此究係民事通行權之爭議，尚難遽認被告設置
    鐵絲網之行為，已涉竊佔系爭土地之犯行。
  (二)案外人黃明德曾於54年6 月25日以新台幣（下同）8,050 元
    之代價將系爭土地售與被告之母梁黃玉鉗之事實，業據證人
    即被告之母梁黃玉鉗、證人即前開買賣之見證人黃有為於偵
    查中結證在卷（見偵字卷第53頁、第52頁），證人黃有為於
    本院復證稱：買賣系爭土地時我確實有在場，因為我不會寫
    字，所以名字不是我簽的，但是指印是我蓋的等語明確（見
    本院簡字卷第38頁），並有出賣不動產杜絕契1 份在卷可佐
    （見偵字卷第35-36 頁），而觀諸該出賣不動產杜絕契係54
    年間簽立，亦與證人黃有為證述：土地出賣的事情約在40年
    前等語相符（見本院簡字卷第38頁），則被告或其母應無預
    見將於40年涉訟，而事先假造買賣契約之可能。另系爭土地
    原為告訴人外祖父王旺所有，王旺去世後，其所有之繼承人
    遲於83年1 月5 日方辦理繼承登記，復於84年4 月13變更公
    同共有為分別共有，嗣於同年8 月22日王旺之繼承人中除王
    金法、王水木各持分九分之一外，其餘繼承人均將持分出售
    與李奉文（持分九分之七），又李奉文再於90年4 月30日贈
    予告訴人之事實，有台灣省高雄縣土地登記簿、系統繼承表
    各1 份在卷足稽（見偵字卷第17頁、第27頁、第43頁）。是
    被告之母梁黃玉鉗於54年買受系爭土地後，該土地原雖登記
    為王旺名義，然固王旺去世後，其繼承人遲未辦理繼承登記
    ，以致梁黃玉鉗無法辦理系爭土地之過戶登記之事實，亦可
    認定。是被告之母梁黃玉鉗於買受系爭土地後，至今已逾40
    餘年仍未辦理所有權移轉登記乙節，亦與事理並不相違。故
    縱令被告之母梁黃玉鉗迄今怠於行使買受人請求過戶土地之
    權利，然尚不能據此即認梁黃玉鉗未向黃明德購買系爭土地
    。是被告前開所辯：其母梁黃玉鉗曾向黃明德買受系爭土地
    等語，尚屬有據。故系爭土地迄今雖未過戶登記與被告之母
    梁黃玉鉗，然被告主觀上既認系爭土地係其母向他人買受而
    佔有，則其在系爭土地上耕種，自難認有何竊佔他人土地之
    故意。
  (三)又被告於系爭土地重新丈量後，即未在系爭土地上耕種之事
    實，亦據證人即告訴人乙○○及告訴人之母甲○○○於本院
    審理時到庭證述明確，證人乙○○證稱：測量完畢後（92年
    9 月26日），被告就沒有繼續在系爭土地上種植鳳梨了等語
    （見本院易字卷第35頁）；證人甲○○○證稱：測量的時候
    還種有鳳梨，但是收成之後，被告就沒有繼續在系爭土地上
    種鳳梨了等語（見本院易字卷第37頁）。亦可佐證被告主觀
    上並無竊佔系爭土地之故意，否則焉有在測量土地，得知確
    係佔用系爭土地後，即未在該土地上繼續耕種之理。
  (四)又按上訴人向某甲訂購之山地，係在某甲竊佔完成以後始行
    買受，縱上訴人明知某甲係竊佔而得，因貪其價廉仍予買受
    ，祇能成立故買贓物罪，與收買動產之盜贓初無異致，不能
    謂其收買行為即為竊佔不動產，至收買後之轉賣為處分贓物
    ，亦無另成他罪之理，最高法院著有渝上字第1560號判例可
    資參照。查本件被告之母梁黃玉鉗於54年佔用系爭土地後，
    曾自行耕種20餘年，嗣因體力不濟，方交由被告繼續耕種之
    事實，業據證人即被告之母梁黃玉鉗於偵查中證述甚明（見
    偵字卷第53頁），核與證人即高雄縣大樹鄉井腳村村長丁○○於偵查結證之情節相符（見偵字卷第74頁），證人丁○○
    復於本院審理時證稱：系爭土地是被告的母親先種植，後來
    才由被告接下去種。我今年45歲，在我16、17歲的時候，則
    有看過被告的母親在該土地種植鳳梨，我在20幾歲的時候，
    就有看到被告在系爭土地種植鳳梨距今已有20幾年了等語明
    確（見本院易字卷第38-39 頁）。是上開系爭土地既已由被
    告之母梁黃玉鉗佔用在先，縱令被告事後仍在該地上繼續耕
    種，依前揭判例說明，亦與竊佔罪之構成要件不符，故尚難
    遽以竊佔罪相繩。
四、綜上所述，公訴人所指之前揭事證，無法使本院形成被告確
    涉有竊佔犯行之確信心證。此外，復查無其他積極證據，足
    資證明被告犯有公訴人所指之竊佔犯行，是被告犯罪即屬不
    能證明。從而，揆諸前揭法條及判例意旨，自應為被告無罪
    判決之諭知。
據上論斷，應依刑事訴訟法第301條第1項前段，判決如主文。
本案經檢察官戊○○到庭執行職務。
中    華    民    國    95    年    2    月    8      日
                  刑事第八庭    審判長法  官  李政庭
                                      法  官  黃宣撫
                                      法  官  李育信
以上正本證明與原本無異。
如不服本判決，應於收受送達後10日內向本院提出上訴書狀。
中    華    民    國    95    年    2    月    8      日
                                      書記官  洪生輝


司法院資訊處製作；財團法人民間司法改革基金會備份。
